【裁判字號】    99,易,1068
【裁判日期】    991221
【裁判案由】    違反稅捐稽徵法等
【裁判全文】
臺灣高雄地方法院刑事判決              99年度易字第1068號
公  訴  人  臺灣高雄地方法院檢察署檢察官
被      告  劉慧玲
上列被告因違反稅捐稽徵法等案件，經檢察官提起公訴（99年度
偵字第8076號），本院判決如下：
    主  文
劉慧玲幫助納稅義務人以詐術逃漏稅捐，處有期徒刑肆月，如易
科罰金，以新臺幣壹仟元折算壹日。
    事  實
一、劉慧玲負責「慶昌報關股份有限公司」( 下稱慶昌公司，址
    設高雄市○○區○○街126 號1 樓) 員工薪資發放及營利事
    業所得稅申報，為從事業務之人，負有據實製作慶昌公司員
    工各類所得扣繳暨免扣繳憑單之義務，而慶昌公司為營利事
    業所得稅之納稅義務人。劉慧玲明知張玉鳳於95年間，僅在
    慶昌公司義務幫忙，並未領取薪資，然為減輕慶昌公司所得
    稅負擔，基於幫助慶昌公司逃漏稅捐及行使業務上登載不實
    文書之犯意，於96年5 月29日前之某日，業務上製作登載張
    玉鳳於95年度在慶昌公司領取新臺幣( 下同)456,200元薪資
    不實事項之各類所得扣繳暨免扣繳憑單，復於96年5 月29日
    持向財政部高雄市國稅局( 下稱高雄市國稅局) 虛偽申報慶
    昌公司95年度營利事業所得稅而據以行使之，致使高雄市國
    稅局審核稅額時，誤慶昌公司營業成本增加，營利所得減少
    ，而幫助慶昌公司以此詐術逃漏95年度營利事業所得稅114,
    050 元，足生損害於張玉鳳及稅捐機關對於稅捐稽徵之正確
    性，嗣張玉鳳接到高雄市國稅局95年度綜合所得稅核定通知
    書後，發覺有異，並向臺灣高雄地方法院檢察署檢察官告發
    ，始查悉上情。
二、案經張玉鳳告發由臺灣高雄地方法院檢察署檢察官偵查起訴
    。
    理  由
一、證據能力部分：
    本判決所引用之證據資料（詳後引證據），其中傳聞證據部
    分，縱無刑事訴訟法第159 條之1 至第159 條之4 或其他規
    定之傳聞證據例外情形，業因被告劉慧玲( 下稱被告) 及檢
    察官均同意作為證據使用，依刑事訴訟法第159 條之5 第1
    項之規定，本院審酌各該證據作成之情況，認為適當，自得
    作為證據。
二、訊據被告矢口否認有何幫助慶昌公司逃漏95年度營利事業所
    得稅及行使業務登載不實文書犯行，辯稱：我有給張玉鳳90
    ,000元顧問費，其他我給她的住院費、修車費及她吃我住我
    的錢就超過456,200 元云云，經查
（一）慶昌公司員工薪資發放及營利事業所得稅之申報為被告所
      負責，其前夫畢復良登記為慶昌公司董事，並負責核對報
      關文件是否正確等情，業據被告於檢察事務官詢問時坦承
      ：「慶昌公司員工薪資發放及營利事業所得稅申報均是我
      在負責」( 他卷第30頁、第31頁) ，核與證人即被告之前
      夫畢復良於本院審理時證稱：「我雖係慶昌公司負責人，
      但我對工作不是很瞭解，我是幫忙我前妻即被告核對報關
      文件與原始文件內容有無錯誤，我不太瞭解公司每月營收
      及支出狀態，慶昌公司稅務申報是被告負責的」( 本院卷
      第41頁至第47頁) 大致合，足認被告為慶昌公司稅務申
      報及員工薪資發放均係由被告負責之事實。
（二）至被告辯稱95年間有給張玉鳳顧問費、住院費、修車費，
      還供他吃住等金額，業已超過456,200 元，且我向張玉鳳
      拿身分證及印章時，有告訴張玉鳳是要報稅用的云云，此
      為張玉鳳於檢察事務官詢問及本院審理時均否認，核其所
      稱：「我沒有任職於慶昌公司，只是有空到公司幫忙，被
      告並沒有給我456,200 元薪資，我也沒有領過被告支付的
      顧問費，我雖曾向被告拿過錢，但那是我將勞保退休金約
      60幾萬元借給被告，被告還我的錢，不是薪資」；「被告
      沒有跟我說拿我的身分證是用來報稅，我交身分證給被告
      ，是因為我要遷戶口到他的住處，所以我把身分證交給他
      ，請他幫我遷戶口」( 他卷第21頁、第22頁、第34頁、第
      35頁，本院卷第88頁至92頁) ，前後大致相符，且非不合
      情理，反觀被告所辯陸續給張玉鳳的錢，包括顧問費、住
      院費、修車費等等，核其細目均非薪資報酬，與一般人認
      知正常營運之公司按月給付員工薪資之經營型態顯然殊異
      ，應認張玉鳳指述內容，較為可信。
（三）被告虛列張玉鳳95年度薪資所得456,200 元，致慶昌公司
      95年度營利事業所得稅共逃漏稅捐114,050 元，有財政部
      高雄市國稅局苓雅稽徵所98年8 月10日財高國稅苓雅所字
      第0980012876號函在卷可按( 偵卷第26頁) ，足認被告虛
      列張玉鳳95年度薪資方式，申報慶昌公司95年度營利事業
      所得稅，致生逃漏營利事業所得稅114,050 元，足生損害
      於張玉鳳及稅捐稽徵機關對於稅捐稽徵之正確性。參以被
      告製作不實扣繳憑單，係為其於96年5 月29日向高雄市國
      稅局申報慶昌公司95年度營利事業所得稅之用，衡情，其
      製作不實扣繳憑單應係於96年5 月29日前不久之某日，亦
      堪認定。本案事證已明，被告犯行堪以認定，應依法論科
      。
三、依該稅捐稽徵法第47條第1 款之規定，轉嫁處罰之對象乃限
    於「公司法規定之負責人」，如非屬公司法規定之負責人，
    即不能令負該項刑責。而公司法規定之公司負責人係指無限
    公司、兩合公司執行業務或代表公司之股東、有限公司、股
    份有限公司之董事，另公司之經理人或清算人、股份有限公
    司之發起人、監察人、檢查人、重整人或重整監督人，在執
    行職務範圍內，亦為公司負責人，此觀公司法第8 條之規定
    自明。非公司法規定之負責人，縱有參與逃漏稅捐之行為，
    應適用特別規定，成立同法第43條第1 項之幫助犯（詳最高
    法院95年度臺上字第741 號判決、同院75年度臺上字第6183
    號判例意旨）。再按營利事業填報「各類所得扣繳暨免扣繳
    憑單」，係附隨其業務而製作，不得謂非業務上所掌之文書
    （最高法院70年9 月21日第9 次刑事庭會議決議參照）。是
    以，被告既負責慶昌公司員工薪資發放及營利所得稅申報，
    而「各類所得扣繳暨免扣繳憑單」，則係附隨其業務而製作
    ，則其虛偽登載張玉鳳上開「各類所得扣繳暨免扣繳憑單」
    ，持向稅捐稽徵機關申報之所為，核係犯刑法第216 條、第
    215 條之行使業務上登載不實之文書罪，及稅捐稽徵法第43
    條第1 項之幫助納稅義務人即慶昌公司以詐術逃漏稅捐罪。
    被告於96年5 月24日申報營利事業所得稅不久前某日，在其
    業務上製作之文書即「各類所得扣繳暨免扣繳憑單」文件上
    ，登載張玉鳳於95年間領取慶昌公司薪資之不實事實，係犯
    明知不實事項而登載於業務上文書罪。被告明知為不實之事
    項而登載於業務上作成文書後，復持以行使，其偽造之低度
    行為為行使之高度行為所吸收，不另論罪。被告以一行使業
    務上登載不實之各類所得扣繳暨免扣繳憑單之行為，同時觸
    犯行使業務上登載不實文書、幫助納稅義務人以詐術逃漏稅
    捐2 罪，為想像競合犯，應依刑法第55條規定，從重論以幫
    助納稅義務人以不正當之方法逃漏稅捐罪。
四、公訴人雖認被告行為後，稅捐稽徵法第47條規定於98年5 月
    27 日 修正公布，同月29日施行，其增定第2 項「前項規定
    之人與實際負責業務之人不同時，以實際負責業務之人為準
    」規定，將「實際負責人」增列為稅捐稽徵法第41條轉嫁代
    罰之對象，此已屬構成要件主體之變更，顯已影響行為人刑
    罰之法律效果，自屬法律有變更，應依刑法第2 條第1 項規
    定，比較新舊法。惟本件畢復良為慶昌公司負責人，並有從
    事慶昌公司報關業務，如此實際負責人與公司法規定負責人
    並非不同人，並不符合新法所謂「公司法規定之負責人與實
    際負責業務之人不同」之規定，是本件無新法之適用，當然
    也無新舊法比較可言，公訴人認本件應為新舊法比較，容有
    誤會。爰審酌被告負責慶昌公司員工薪資發放及營利事業所
    得稅申報，竟虛報薪資支出，致張玉鳳遭稅捐機關課稅，對
    張玉鳳及稅捐機關影響甚大，惟參酌其逃漏稅捐之金額尚非
    至鉅，犯後態度等一切情狀，量處有期徒刑4 月，並諭知以
    1 千元折算1 日之易科罰金折算標準，以示懲儆。
據上論斷，應依刑事訴訟法第299 條第1 項前段、稅捐稽徵法第
43條第1 項，刑法第11條前段、第216 條、第215 條、第55 條
、第41條第1 項前段，刑法施行法第1 條之1 第1 項、第2 項前
段，判決如主文。
本案經檢察官曾財和到庭執行職務。
中    華    民    國    99    年    12    月    21    日
                  刑事第八庭    法  官  陳俊宏
以上正本證明與原本無異。
如不服本判決應於收受判決後10日內向本院提出上訴書狀，並應
敘述具體理由。其未敘述上訴理由者，應於上訴期間屆滿後20日
內向本院補提理由書(均須按他造當事人之人數附繕本)「切勿逕
送上級法院」。
中    華    民    國    99    年    12    月    21    日
                                書記官  李崑良
稅捐稽徵法第43條第1項
教唆或幫助犯第 41 條或第 42 條之罪者，處 3 年以下有期徒
刑、拘役或科新台幣 6 萬元以下罰金。
中華民國刑法第215條
從事業務之人，明知為不實之事項，而登載於其業務上作成之文
書，足以生損害於公眾或他人者，處 3 年以下有期徒刑、拘役
或 5 百元以下罰金。
中華民國刑法第216條
行使第 210 條至第 215 條之文書者，依偽造、變造文書或登載
不實事項或使登載不實事項之規定處斷。
刑法施行法第1 條之1
中華民國94年1 月7 日刑法修正施行後，刑法分則編所定罰金之
貨幣單位為新臺幣。
94年1 月7 日刑法修正時，刑法分則編未修正之條文定有罰金者
，自94年1 月7 日刑法修正施行後，就其所定數額提高為30倍。
但72年6 月26日至94年1 月7 日新增或修正之條文，就其所定數
額提高為3倍。

司法院資訊處製作；財團法人民間司法改革基金會備份。
